臺灣高等法院臺南分院刑事判決　　　　　九十一年度重上更(二)字第三一四號　Ｃ
　　　上　訴　人
　　　即　被　告　戊　○　○
　　　選任辯護人　林　樹　根　律師
右上訴人因偽造文書等案件，不服臺灣臺南地方法院八十六年度訴字第六四一號中華
民國八十六年六月四日第一審判決（起訴案號：臺灣臺南地方法院檢察署八十五年度
營偵字第一四四０號），提起上訴，本院判決後，經最高法院第二次發回更審，本院
判決如左：
      主      文
原判決關於戊○○部分撤銷。
戊○○共同連續行使偽造私文書，足以生損害於他人，處有期徒刑貳年貳月。偽造如
附表所示酉○○等人之署押共拾枚，均沒收。
      事      實
一、戊○○、李張綢（業經判處有期徒刑二年，緩刑五年確定在案）夫婦二人明知戊○○於民國（下同）七十年間自台糖公司退休後無業，開始招攬互助會賺取首會
    會錢貼補生活費，七十四年間，又因遭人倒會，致資金週轉不靈而開始陷於支付
    能力不足之窘境，竟共同基於意圖為自己不法所有之概括犯意，自八十三年三月
    十六日起至八十五年四月十六日，以每隔一個月或二個月或三個月或半年不等，
    即招攬一次會員十六人至二十六人，月繳活會新台幣（下同）五千元至二萬元如
    附表所示之互助會，每會均採外標方式（即五千元之互助會，活會會員繳五千元
    之會款），並由李張綢列名加入擔任會首，且未經其子女丙○○、李春蘭、李春
    櫻（以上三人另經公訴人為不起訴處分）同意，擅自以其等名義加入如附表所示
    互助會之會員（丙○○部分為編號一、二、七、八號，李春櫻部分為一、二、四
    、五、六、七號，李春蘭部分為編號二、三、四、八號互助會），因辰○○、池
    郭錦敏、亥○○、壬○○、乙○○、巳○○、丁○○、未○○、葉秀令、甲○○
    、寅○、酉○○、何永祥、呂雪如、戌○○、施樟、子○○、地○○、午○○、
    王溪  、庚○○、張坤、黃國興、蔡順景、李玉春、申○○、卯○○、張枝福、
    己○○、癸○○、天○○、丑○○等多人不知有詐而參加戊○○、李張綢夫婦所
    招攬之互助會，每月開標時，戊○○、李張綢夫婦於附表所示互助會進行期間，
    先後三十次偽造如附表所示酉○○、王溪  、甲○○、庚○○、張坤、施樟、子
    ○○、黃國興、辰○○、蔡順景、呂雪如、李玉春、申○○、卯○○、張枝福、
    亥○○、黃蕙蘭、己○○、癸○○、天○○、乙○○、丑○○、李春蘭（戊○○
    之女兒）、丙○○（戊○○之兒子）等二十四人之署押及投標金額於標單上，而
    偽造私文書，並持以冒名競標得標，再向各活會會員收取會款，足以生損害於酉
    ○○等二十四人之信譽，並使辰○○等活會會員陷於錯誤，而先後多次按月繳納
    活會會款累計四百五十六萬元（即被告三十次冒標時，每會活會數乘以活會所繳
    數額之總和，起訴書誤載為七百三十二萬八千元）予戊○○、李張綢夫婦。戊○○、李張綢承上開意圖為自己不法所有之概括犯意，於附表編號三所示互助會於
    八十五年四月十六日收取尾會會款交付辛○○（至少三十萬元）後，推由戊○○
    向辛○○誆稱：會款借伊週轉兩、三天後再拿來還等語，致使辛○○誤信為真而
    借予週轉得逞。嗣於八十五年四月十六日以後，戊○○夫婦即避不見面，上開辰
    ○○等活會會員及會員辛○○始知受騙。
二案經被害人辰○○、池郭錦敏、亥○○、壬○○、乙○○、巳○○、丁○○、未
    ○○、葉秀令、甲○○、寅○、酉○○、何永祥、呂雪如、戌○○、施樟、子○○、地○○與午○○訴請臺灣臺南地方法院檢察署檢察官偵查起訴。
      理      由
一、上訴人即被告戊○○坦承有招募互助會，於七十四年間起，因被倒會致周轉不靈
    ，而以會養會，並於附表所示時間偽造標單冒標會款及向會員辛○○詐借尾會會
    款之事實不諱。且被告戊○○對於附表所示之時間，向告訴人辰○○等人招覽互
    助會，且虛列其子女丙○○、李春蘭、李春櫻等人為會員等情，亦據被告戊○○
    於原審及本院所自承，並有附表所示之互助會單十二份附卷可稽。
二、附表所示互助金會員酉○○、王溪  、甲○○、庚○○、張坤、施樟、子○○、
    黃國興、辰○○、蔡順景、呂雪如、李玉春、申○○、卯○○、張枝福、亥○○
    、黃蕙蘭、己○○、癸○○、天○○、乙○○、丑○○、李春蘭、丙○○等二十
    四人，有遭被告戊○○偽造標單冒標會款等情，已經被告戊○○於本院調查及審
    理時坦白承認，除被冒標會員辰○○、酉○○、甲○○、施樟、子○○、呂雪如
    、亥○○、午○○、乙○○已提本件告訴，及部分被冒標會員現在行方不明或經
    傳喚未到庭外，證人即被冒標會員丑○○、申○○、卯○○、庚○○於本院本次
    更審調查時均具結證稱被告以其名義冒標會款時並未經其同意等情在卷，並有被
    告戊○○於本院前審所提出之冒標金款明細表一份在卷可考，合計詐得活會會款
    四百五十六萬元，被告冒標會款行為，足以生損害於酉○○等二十四人之信譽。
三、被告於附表編號三所示互助會八十五年四月十六日收取尾會會款交付會員辛○○
    後，又向辛○○誆稱：會款借伊週轉兩、三天後再拿來還等語，致使辛○○誤信
    為真而借予週轉，惟事後竟未置理之事實，亦經被告戊○○於本院本次更審調查
    及審理時坦承其收取尾會會款於交給會員辛○○後，再向她借來週轉等情無誤，
    核與證人即會員辛○○於本次更審調查時指述情節相符，此部分詐欺取財之犯行
    ，亦足以認定。附表編號三之會員有十六名，每一會員每月會款二萬元，採外標
    方式，扣除尾會會員辛○○未繳會款外，因該組互助會有十名死會會員標取會息
    多少，已無從查考加計，則被告至少交付三十萬元會款給會員辛○○，被告再予
    詐借取得不還，合為敘明。
四、被告戊○○雖於偵查、原審及本院前審坦承冒用會員張明誌、王月美名義標會，
    詐取會款等情，然張明誌、王月美二人並非該起互助會會員，被告戊○○自無冒
    用彼二人之名義標會之可能，且又查無其他積極證據足資證明被告有該冒標行為
    ，因此該部分被告戊○○之自白與事實不符，自不可採，併此敘明。
五、同案被告李張綢於偵查中供承有與被告戊○○共同籌組互助會，且共同收取會款
    （見偵查卷第六十三頁），復亦知戊○○有冒寫標單（見偵查卷第六十五頁）核
    與告訴人辰○○等人指訴之情節相符，又參諸同案被告李張綢為被告戊○○之配
    偶，共同生活一處，而系爭互助會均是以同案被告李張綢為會首參與，同案被告
    李張綢就被告戊○○以其名義為會首招攬互助會，並冒標會款，及詐取會員辛○○款項，同案被告李張綢顯然知情，是同案被告李張綢於偵訊中之自白，與事實
    相符，應可採信。被告戊○○與同案被告李張綢就事實欄所載之犯行，有犯意聯
    絡及行為分擔，事證明確，彼等犯行應可認定。
六、被告戊○○冒用會員名義在會單上填寫會員姓名及利息來標會，該會單依照民間
    互助會之習慣，足以表示係該人以多少元標取會款，因此該會單依刑法第二百二
    十條第一項規定，以文書論。被告冒用會員名義在會單上填寫會員姓名及利息來
    標會，然後藉以向活會會詐取會款，核被告所為，係犯刑法第二百十六條、第二
    百十條之行使偽造私文書罪及第三百三十九條第一項之詐欺取財罪。被告戊○○
    向被害人辛○○詐取款項，核被告所為，係犯刑法第三百三十九條第一項之詐欺
    取財罪。被告偽造私文書之低度行為，為行使偽造私文書之高度行為所吸收，不
    另論罪。被告戊○○與同案被告李張綢就上開犯行，互有犯意聯絡及行為分擔，
    均為共同正犯。又被告先後多次行使偽造私文書及詐欺取財犯行，時間緊接，犯
    罪構成要件均相同，顯均係基於概括犯意反覆為之，為連續犯，分別依刑法第五
    十六條規定，各論以一罪，並依法加重其刑。又被告於同一個會期，同時向多個
    活會會員詐取會款，侵害多人之財產法益，為一行為觸犯數罪名，為同種之想像
    競合犯，依刑法第五十五條規定，僅論以一個詐欺取財罪。被告所犯前開行使偽
    造私文書及詐欺取財二罪間，有方法、結果之牽連關係，應依刑法第五十五條之
    規定，從一重之行使偽造私文書罪處斷。至事實欄如附表所載，被告除偽造丙○○、李春蘭、子○○、酉○○等人名義標單冒標會款部分，已經公訴人提起公訴
    外，其餘部分未據公訴人起訴，然該部分與起訴部分有連續犯之裁判上一罪關係
    ，依刑事訴訟法第二百六十七條規定，為起訴效力所及，本院自得一併加以審究
    。
七、公訴意旨另以：被告亦有偽造陳振榮、李春櫻、李建華、李昭慶等人名義標單詐
    標會款，因認被告另涉有行使偽造私文書、詐欺取財犯行等語。被告戊○○於原
    審堅決否認有上開犯行，並於原審辯稱：實際冒標之人數為伊所提之冒標名細表
    所載方符合，偵查中所供並不準確等語。經查：被告有於附表所示之時間，連續
    三十次冒用會員王溪狀等人名義冒標會款，業經被告戊○○所自承，經參諸被告
    戊○○自承明細表是其依照保存之會單上記載冒標之時間、次數所製作，且其會
    數多達三十次會，遠較公訴人起訴書所載八人為多，被告戊○○供承冒標犯罪次
    數遠多於起訴書所載，顯見戊○○於偵查中所供之情節有所錯誤，而其於本院所
    為之犯罪自白應可採。此外，復查無其他積極證據足資證明被告有上開偽造陳振
    榮、李春櫻、李建華、李昭慶等人名義標單詐標會款之犯行，此部分不能證明其
    犯罪，原應為被告無罪之判決，惟公訴人認此部分與上開論罪科刑部分，有連續
    犯之裁判上一罪關係，故不另為無罪之諭知。
八、原審就被告戊○○有罪部分，以被告罪證明確，而予論罪科刑，就上開公訴意旨
    所載部分，認不能證明被告犯罪，而不另為無罪之諭知，固非無見，惟查：(1)被
    告所招募之八組互助會，均為外標，原審未為明確之記載，且被告所招攬之互助
    會並無張明誌、王月美二人，原審竟認定被告有冒用該二人名義標會詐取會款，
    尚有未洽。(2)被告先後共三十次偽造如附表所示酉○○等人之署押及投標金額，
    共詐取四百五十六萬元會款，原審竟認定被告等先後三十三次偽造如附表所示酉
    ○○等人之署押及投標金額於標單上，共詐取會款四百七十二萬元，而其所附附
    表金額總額為五百零一萬元，記載前後矛盾，亦有未洽。(3)被告先後多次詐欺取
    財犯行，時間緊接，犯罪構成要件均相同，顯基於概括之犯意反覆為之，為連續
    犯，應論以一罪，然原審於此漏論以連續犯，亦有未洽。(4)原審論被告戊○○與
    李張綢為共同正犯，然於據上論斷欄竟漏引刑法第二十八條，尚有未當。(5)原判
    決認被告於附表編號三之互助會，於八十五年四月十六日亦有冒用會員辛○○名
    義標取會款詐得十萬元，與事實不符。(6)原判決於附表編號八誤載被冒名標會會
    員「李春蘭」為「李春菊」，亦有未符。被告戊○○上訴意旨以原判決量刑過重
    為由，指摘原判決不當，本院衡量同案被告李張綢係共同正犯，被量處有期徒刑
    二年，並經本院前審宣告緩刑五年緩刑確定，則原判決量處被告戊○○有期徒刑
    二年十月，稍嫌偏重，其上訴非無理由，且原判決亦有上開可議之處，無可維持
    ，應由本院將原判決於戊○○部分予以撤銷改判。因此審酌被告戊○○之品行、
    犯罪之手段、目的、所生損害及犯罪後未與告訴人達成和解賠償被害人損失等一
    切情狀，量處被告戊○○有期徒刑二年二月，以資懲儆。又被告偽造如附表所示
    酉○○等人之署押計三十枚，均依刑法第二百十九條規定，併予宣告沒收。
據上論斷，應依刑事訴訟法第三百六十九條第一項前段、第三百六十四條、第二百九
十九條第一項前段，刑法第二十八條、第五十六條、第二百十條、第二百十六條、第
三百三十九條第一項、第五十五條、第二百十九條，罰金罰鍰提高標準條例第一條前
段，判決如主文。
本案經檢察官邱克斌到庭執行職務。
中    華    民    國      九十一      年      九      月    二十六      日
                                  臺灣高等法院臺南分院刑事第五庭
                                      審判長法官  鄭    文    肅
                                            法官  王    浦    傑
                                            法官  黃    三    哲
右正本證明與原本無異。
如不服本判決，應於判決送達後十日內向本院提出上訴狀，其未敘述理由者並應於提
出上訴狀後十日內向本院補提理由書（應附繕本)。
                                      法院書記官  陳    淑    貞
中    華    民    國      九十一      年      九      月      二十七    日
附錄法條：
刑法第二百十條：
偽造、變造私文書，足以生損害於公眾或他人者，處五年以下有期徒刑。
刑法第二百十六條：
行使第二百十條至第二百十五條之文書者，依偽造、變造文書或登載不實事項或使登
載不實事項之規定處斷。
刑法第三百三十九條第一項：
意圖為自己或第三人不法之所有，以詐術使人將本人或第三人之物交付者，處五年以
下有期徒刑、拘役或科或併科一千元以下罰金。
